【裁判字號】    99,台上,3254
【裁判日期】    990527
【裁判案由】    殺人
【裁判全文】
最高法院刑事判決            九十九年度台上字第三二五四號
上  訴  人  台灣高等法院高雄分院檢察署檢察官
被      告  甲○○
選任辯護人  葉張基律師
上列上訴人因被告殺人案件，不服台灣高等法院高雄分院中華民
國九十七年六月十九日第二審判決（九十七年度上訴字第四二０
號，起訴案號：台灣高雄地方法院檢察署九十五年度偵字第四一
一二號），提起上訴，本院判決如下：
    主  文
原判決撤銷，發回台灣高等法院高雄分院。
    理  由
本件原判決認定，被告甲○○有如原判決事實欄所載，因經營事
業不順遂，積欠債務，與其妻即被害人陳美惠謀議自殺，先由被
告掐斃被害人之後，再自戕，但無確切事證足證被告係犯單純殺
人罪，乃變更檢察官起訴法條，論處被告刑法第二百七十五條第
三項謀為同死而受託殺本人罪刑，固非無見。
惟查：(一)、法院為發見真實，得依職權調查證據。但於公平正義
之維護或對被告之利益有重大關係事項，法院應依職權調查之，
刑事訴訟法第一百六十三條第二項定有明文。查被告與被害人為
夫妻，床笫間生變，釀成人倫慘事，當屬攸關社會公義之重大事
項，固不待言，法院對於被告掐斃被害人，是否真正謀為同死，
自應依職權調查，以究明真相。而所謂之職權調查，除調查待證
犯罪事實之外，供述證據之憑信性，當包括及之。否則，仍難謂
無調查證據未盡之違背法令。卷查本件原審仍有以下調查未盡之
處：證人即被告與被害人之女蔡佩妤在警詢稱：「……我今日
聽（弟弟）蔡易軒說媽媽（案發日）半夜有下床……」云云，其
中似有隱情。雖第一審曾傳訊蔡易軒，因蔡易軒拒絕證言而不得
結果，然迨至原審審判期日，已逾一年一月有餘（見第一審卷一
第一五六頁），情況是否變遷，是否仍拒絕證言，原審未續予傳
訊，即放棄調查，自嫌速斷。原判決認定被害人厭世原因之一
為病痛折磨。然依據蔡佩妤在警詢所述，被害人所患疾病，不過
「胃潰瘍及甲狀腺」等一般性疾病而已，是否可能因而厭世，非
無疑竇。且在現行健保制度下，醫療資訊甚為完整，查考醫療資
料，實非難事。原審關於蔡佩妤此項證言，未予查證，即遽爾採
信，尚有疏漏。原判決事實欄先記載：「被告因腹部流血而休
克昏迷」，後則記載「蔡佩妤發現被告表情痛苦、腹部有流血現
象」，此負傷情況，似關係被告有無自殺之決心，前後認定扞格
，有所違誤。被告有無自殺決心，關係本件謀為同死而受託殺
本人罪之構成與否，是被告持以自殘之水果刀，其刀刃長度如何
？鋒利程度如何？與被告有無自殺決心，非無關係。原審未實施
勘驗並製作勘驗筆錄，即採為認定事實之證據，於法尚有未合。
判決所認定「被告係仰躺在其妻（已死亡）右側床上，水果刀
朝自己胸腹部刺了五刀……以自殺，旋因腹部流血而休克昏迷」
，倘若如此，何以床頭枕頭上與床頭下地板會遺留大量血跡（見
警卷第三五至四十頁）？尚有疑竇。從而，原判決不能謂無職
權調查未盡之違背法令。(二)、刑事訴訟法第二百十條規定「訊問
依特別知識得知已往事實之人者，適用關於人證之規定。」此即
學者所謂「鑑定證人」，與一般鑑定人有別。按一般鑑定人僅係
依據他人作成之基礎事實資料，本於自己在專業領域上之智識、
經驗、技術或能力為鑑定，惟若鑑定人憑以鑑定之基礎資料，適
為鑑定人親身作成或經歷者，則此鑑定人既屬基礎事實資料之作
成者，兼為嗣後為鑑定之人，故稱之為「鑑定證人」，如平時診
治被告精神病之精神科醫師，嗣後又為鑑定被告犯罪行為時精神
狀態之鑑定人，其憑以鑑定之基礎事實資料係自己親身所經歷之
情形是例。復因基礎事實資料之作成，與證人不可替代性之性質
相同，法律規定「鑑定證人適用關於人證之規定。」又證人之證
言與鑑定人之意見，其證據性質不同，為確保其真實性，所為結
文各有不同，前者依刑事訴訟法第一百八十九條第一項規定，結
文應記載「當據實陳述，決無匿、飾、增、減」等語，後者依第
二百零二條明定，鑑定人之結文內應記載「必為公正誠實之鑑定
」等語，迥有差異，不能混淆。查本件鑑定人即法務部法醫研究
所法醫尹莘玲，既為解剖被害人屍體之人，親身經歷本件鑑定基
礎資料之建立，又為被害人死因之鑑定人，揆之前開說明，自應
適用人證規定而命具結，方告合法。乃原審竟命為鑑定人之具結
（第一審卷一第一二五頁），於法不符，且依同法第一百五十八
條之三所定「證人、鑑定人依法應具結而未具結者，其證言或鑑
定意見，不得作為證據」，無證據能力，則尹莘玲在第一審所為
陳詞，難謂有證據能力。原判決竟採無證據能力之證據作為判罪
之依據，自有違誤。(三)、綜上，原判決既有以上違誤，即屬不可
維持，檢察官上訴意旨指摘原判決不當，非全無理由，有撤銷發
回之原因。
據上論結，應依刑事訴訟法第三百九十七條、第四百零一條，判
決如主文。
中    華    民    國  九十九  年    五    月  二十七  日
                      最高法院刑事第五庭
                          審判長法官  陳  正  庸
                                法官  林  秀  夫
                                法官  宋      祺
                                法官  陳  祐  治
                                法官  林  瑞  斌
本件正本證明與原本無異
                                      書  記  官
中    華    民    國  九十九  年    六    月    二    日
                                                       s

司法院資訊處製作；財團法人民間司法改革基金會備份。
